ACORDAO-COMPLETO-2458545

ACÓRDÃO 487/2021 ATA 7/2021 - PLENÁRIO

VISTOS, relatados e discutidos estes Embargos de Declaração opostos pela empresa Linkcon Eireli contra o Acórdão 68/2021-TCU-Plenário, que deu provimento parcial a pedido de reexame relacionado ao Acórdão 399/2019-TCU-Plenário, reduzindo de 3 (três) anos para 1 (um) ano, nos termos do art. 46 da Lei 8.443/1992, o prazo da declaração de inidoneidade para participar de licitação na Administração Pública Federal, em virtude de prática fraudulenta comprovada no Pregão Eletrônico 6/2018, promovido pela Funasa;
ACORDAM os Ministros do Tribunal de Contas da União, reunidos em Sessão do Plenário, com fulcro nos arts. 32, inciso II, e 34 da Lei 8.443/1992, c/c os arts. 277, inciso III, e 287 do Regimento Interno do TCU e diante das razões expostas pelo Relator, em:
9.1. conhecer dos presentes Embargos de Declaração para, no mérito, rejeitá-los;
9.2. dar ciência desta deliberação aos interessados.

Embargos de Declaração contra acórdão que deu provimento parcial a pedido de reexame da embargante e reduziu o prazo da declaração de inidoneidade para participar de licitação na Administração Pública Federal, em virtude de fraude em pregão eletrônico para contratação de serviços de desenvolvimento e manutenção de sistemas de informação.

Fundação Nacional de Saúde.

3. Interessados/Responsáveis/Recorrentes:
3.1. Interessado: Linkcon Ltda - Epp (05.323.742/0001-71).
3.2. Responsável: Linkcon Ltda - Epp (05.323.742/0001-71).
3.3. Recorrente: Linkcon Ltda - Epp (05.323.742/0001-71).

13.1. Ministros presentes: Ana Arraes (Presidente), Walton Alencar Rodrigues, Aroldo Cedraz (Relator), Raimundo Carreiro, Bruno Dantas, Vital do Rêgo e Jorge Oliveira.
13.2. Ministros-Substitutos convocados: Marcos Bemquerer Costa e André Luís de Carvalho.
13.3. Ministro-Substituto presente: Augusto Sherman Cavalcanti.

AROLDO CEDRAZ

Ministro Aroldo Cedraz.

Trata-se de Embargos de Declaração opostos pela empresa Linkcon Eireli contra o Acórdão 68/2021-TCU-Plenário, que deu provimento parcial a pedido de reexame relacionado ao Acórdão 399/2019-TCU-Plenário, reduzindo de 3 (três) anos para 1 (um) ano, nos termos do art. 46 da Lei 8.443/1992, o prazo da declaração de inidoneidade para participar de licitação na Administração Pública Federal, em virtude de prática fraudulenta comprovada no Pregão Eletrônico 6/2018, promovido pela Funasa.
2. 	Irresignada, a empresa opôs os presentes Embargos, dos quais destaco o que segue:
2. DO MÉRITO DESTES EMBARGOS DE DECLARAÇÃO. DAS OMISSÕES NO ACÓRDÃO 68/2021 - TCU
O Acórdão em contenda não cotejou da forma devida os argumentos trazidos por esta empresa quando da interposição de Pedido de Reexame (Peças 120 a 130) , a qual trouxe argumentos que ainda não tinham sido objeto de análise, especialmente em relação à correção espontânea do seu equívoco cometido, pugnando pelo seu desenquadramento como EPP anteriormente a qualquer decisão da FUNASA e desta Egrégia Corte de Contas, que no Voto do acórdão 68/2021, limitou-se a comentar, in verbis:
 (...) 
24. Sendo assim, considero apropriado dar provimento parcial ao pedido de reexame para manter a declaração de inidoneidade aplicada à empresa por meio do item 9.3 do Acórdão 339/2019-TCU-Plenário, mas reduzindo sua duração de 3 (três) anos para 1 (um) ano."
Pois bem, depreende-se que a decisão embargada se esquiva do argumento oferecido pela Defesa, no momento de realizar a dosimetria da pena, visto que não analisa de forma fundamentada, realizando apenas uma mera citação do argumento suscitado pela EMBARGANTE em suas razões recursais, nas quais elucidou que deveria ser levado em consideração na fixação da pena o fato de a mesma ter espontaneamente corrigido seu equívoco, pugnando pelo desenquadramento como EPP, em momento anterior a qualquer decisão da FUNASA ou desta Egrégia Corte, limitando-se, data vênia, a apenas afirmar que a mesma supostamente teria conhecimento do equívoco e teria utilizado do mesmo para beneficiar-se no processo licitatório.
Ora, conforme narrado no Pedido de Reexame, e tendo em vista que a aplicação da pena de inidoneidade teve por fundamento a utilização indevida do direito de preferência de EPP por esta empresa, resta flagrante a abusividade da penalidade imposta, inclusive porque é cediço nos autos do processo que a Linkcon espontaneamente, em 09 de julho de 2018, solicitou que o equívoco cometido perante a Junta Comercial (JUCEPE) , acostando na oportunidade a documentação pertinente.
Não Obstante, não se pode olvidar que também se trata de uma empresa primária, conforme reconhece o próprio Acórdão ora recorrido, jamais tendo sofrido qualquer condenação.
Contudo, ainda que comprovado cabalmente a primariedade da empresa, não foram levadas em consideração todas as certidões anexadas em nome da LINKCON e sua representante legal, a Sra. TÂNIA MARIA HOGLUND - disponibilizadas pela Controladoria Geral da União, Conselho Nacional de Justiça e por este Tribunal de Contas da União.
 (...) 
A certidão negativa do Cadastro Integrado de Condenações por Ilícitos Administrativos - Cadicon, alimentado pelo Tribunal de Contas da União - TCU, pelo Tribunal de Contas do Distrito Federal - TCDF, por Tribunais de Contas de 16 (dezesseis) Estados e por Tribunais de Contas de 03 (três) Municípios sofreu descontinuidade e por isso não foi juntada.
Nesse sentido, após robusta e farta comprovação da idoneidade, esta empresa trouxe argumentos acerca da correção espontânea do equívoco cometido perante a Junta Comercial, bem como a primariedade da empresa, alegando que meritíssimos e ilibados juristas, quando por ocasião da dosimetria da pena se fundamentam em conceito absolutamente errôneo e totalmente desamparado dos princípios e preceitos sustentadores do nosso ordenamento jurídico, razão pela qual inclusive foi deferido em parte o pleito da ora EMBARGANTE.
Nesse desiderato, é pertinente ressaltar que a Constituição de 1988 estabeleceu garantias fundamentais decorrentes do Estado Democrático de Direito. Tais garantias devem ser internalizadas na mentalidade do operador do Direito e atuam nos processos administrativos sancionadores. Não se pode, pós-Constituição de 1988, continuar a aplicar de maneira acrítica institutos próprios do direito administrativo sancionador, sem maior reflexão. Neste ponto, a respeito da necessidade de observância de garantias fundamentais mínimas na atividade punitiva, preleciona Fábio Medina Osório:
 (...) 
Sendo assim, na aplicação de penalidades, além dos princípios que regem a Administração Pública, insculpidos no caput do art. 37 da Constituição da República de 1988, e de outros previstos na lei 8.666/93, alguns princípios fundamentais do Direito Penal devem ser observados, tais como a primariedade, legalidade, anterioridade, proporcionalidade, razoabilidade, etc.
Logo, tendo a empresa sanado o equívoco espontaneamente, bem como sendo primária, e não tendo a conduta praticada ensejado qualquer prejuízo à Administração, visto que a Linkcon não auferiu qualquer benefício, diante de todo o exposto, pugnou-se pela aplicação da pena de advertência, e, se assim não entendesse, o que se admitiria apenas por apego ao debate, que a fixasse em suspensão temporária de participação em licitação e impedimento de contratar com a Administração em no máximo 3 (três) meses, conforme decisões recentes desta relatoria e demais integrantes desta corte.
Contudo diante dos referidos argumentos a corte, em parte deles, conforme elucidado supra, se omitiu.
Na verdade, Excelência, para que a tese proposta pela Defesa fosse desconsiderada - como ocorreu - necessário seria a análise dos argumentos trazidos pelo empresa, em uma fundamentação mínima capaz de contra-argumentar as alegações oferecidas pela empresa, e não a mera citação de que os argumentos são insuficientes. 
Como é cediço, faz-se necessária, por força constitucional, a devida contraposicão aos elementos de defesa oferecidos, sob pena de se estar cerceando esse direito da parte.
Assim, como se pode observar, Vossa Excelência não adentrou realmente ao mérito da matéria, com o fito de cotejar e resolver a questão, o que, além de uma OMISSÃO - ensejadora deste recurso - é compreendido também, dentro desse contexto, como uma ausência de fundamentação. 
Destarte, OMITIU-SE este eminente Julgador de atender à formalidade constitucional de fundamentar, no bojo daquela decisão, o seu posicionamento, em visível violação ao PRINCÍPIO DA MOTIVAÇÃO DAS DECISÕES ADMINISTRATIVAS (art. 93, inciso X, CF/88) . É certo que este eminente Relator não estava obrigado a acatar as razões oferecidas. Entretanto, era imprescindível, sob pena de comprometer o Contraditório e a Ampla Defesa (art. 5°, LV, CF/88) - podendo, com isso, provocar a nulidade do feito - que apreciasse e contrapusesse formalmente todos os elementos defensivos, tornando visíveis os motivos da sua decisão.
Esse panorama remonta a frontal lesão ao conhecido PRINCÍPIO DA MOTIVAÇÃO DAS DECISÕES ADMINISTRATIVAS, preconizado no art. 93, inciso X, da Constituição Federal de 1988, o qual preceitua, com status maior, o dever de todos os julgadores de motivarem as suas decisões, inclusive no âmbito administrativo dos tribunais, conforme o disposto adiante, ipsis Iitteris:
 (...) 
Amparado por esses excertos, cumpre aduzir que de nada adianta este colendo Tribunal de Contas facultar às partes a sua manifestação nos processos, se as defesas oferecidas, por vezes, são sumariamente ignoradas, gerando uma mera aparência de obediência aos princípios constitucionais da ampla defesa e do contraditório.
Portanto, arremata-se que, caso não seja sanada a OMISSÃO aduzida neste azo, diante da narrada circunstância afrontosa ao princípio constitucional ora enfatizado (art. 5°, X, CF/88) , passível se fará a decisão vergastada a questionamento no âmbito judicial.
Entretanto, não prospera este argumento, já que a advertência está prevista no art. 87, I da lei n° 8.666/93, que, conforme entendimento majoritário, também se aplica à lei 10.520/02 e configura gradação natural face a gravidade da conduta praticada.
3. DOS EFEITOS INFRINGENTES DOS EMBARGOS DECLARATÓRIOS
A priori, os Embargos de Declaração se prestam apenas a aclarar o feito nos pontos em que é detectada a omissão, a contradição e a obscuridade constante dos atos decisórios. Não obstante, mencionado recurso possui, excepcionalmente, a capacidade de promover a alteração material do decisório, quando da sua correção, ao que a doutrina denomina de EFEITOS INFRINGENTES OU MODIFICATIVOS.
Isso ocorre especialmente quando o saneamento dos vícios está intimamente relacionado com a revisão da questão omissa, contraditória ou obscura, acarretando, por via transversa, a modificação dos fundamentos adotados. Nesse sentido, manifestam-se os nossos Tribunais Superiores:
 (...) 
Conforme demonstrado alhures, uma vez suprida a omissão constante do Acórdão em comento, necessário será o estudo do caso diante do novo cenário acerca de eventual aplicação de penalidade à empresa Linkcon, tornando-se imperioso reconhecer que as conclusões tiradas anteriormente devem ser modificadas.
Ademais, é evidente a existência de uma gradação entre as penalidades previstas na lei de Licitações, que partem da mais leve - advertência - até a mais grave - declaração de inidoneidade.
4. DA NECESSIDA DE MODIFICAÇÃO DO ACÓRDÃO RECORRIDO COM BASE NO PRINCÍPIO DA AUTOTUTELA
É imprescindível destacar, primeiramente, que é um dever desta colenda Corte de Contas como Órgão Público Fiscalizador, revisar e modificar todos os seus atos praticados de maneira irregular e indevida, como determina o PRINCÍPIO ADMINISTRATIVO DA AUTOTUTELA pois, enquanto INSTÂNCIA ADMINISTRATIVA, ao tomar conhecimento do arrazoado ora apresentado pode sanear as pechas porventura remanescentes no universo das contas a teor da Súmula n° 473 do colendo Supremo Tribunal Federal. in verbis:
 (...) 
Outrossim, repise-se que a mencionada omissão atenta contra os Princípios Constitucionais do Contraditório e da Ampla Defesa (art. 5°, LV, CF/SS) , os quais são garantias basilares protegidas pelo Estado Democrático de Direito e matérias de ordem pública que, caso sejam violados, ensejam a nulidade absoluta de qualquer procedimento, seja judicial ou administrativo.
Não obstante, deve ser anulada a decisão em referência já que houve vício insanável em seu julgamento, haja vista que o subscritor restou impossibilitado de comparecer à sessão para apresentar memoriais pessoalmente e requerer sustentação oral, conforme direito assegurado pela Magna Carta Federal.
Requer-se, portanto, na presente oportunidade, que este nobre Julgador, com fulcro no mencionado Princípio da Autotutela, transmude o resultado do presente processo. Nada obsta também que a nobre Procuradoria de Contas, no uso das suas atribuições constitucionais relativas à função de custos legis, aprecie as razões aqui expostas e, em caso de não corrigida, ou declarada de ofício pelos nobres Julgadores a nulidade da decisão em testilha, digne-se aquele nobre Parquet de argui-Ia por sua iniciativa, através de Incidente de Nulidade Absoluta.
Ainda, por ser essa questão de natureza constitucional, as mesmas são passíveis de serem submetida ao crivo do Poder Judiciário, conforme admite o art. 5°, inciso XXXV, CF/88.
5. DO PEDIDO.
Diante das razões expostas, requer se digne Vossa Excelência, de CONHECER o presente recurso de EMBARGOS DE DECLARAÇÃO, de modo a apreciar e se manifestar acerca da questão OMISSA evidenciada quanto ao venerando Acórdão n° 68/2021 - TCU, reformando, assim, através do respectivo PROVIMENTO, o resultado dantes atribuído ao feito.
Assim, com o conhecimento e provimento dos presentes Embargos, IMPRIMA-SE-LHES EFEITOS INFRINGENTES, anulando a decisão em referência, ou, se assim não entender, modificando a decisão em tablado com o fito de ajustar o resultado já proferido neste autos ao que de fato for justo, razão pela qual requer-se sucessivamente a conversão da penalidade em advertência, ou mantida a mesma, a sua minoração para o período de 3 (três) meses.
Com tais medidas, satisfar-se-ão as questões controversas e afrontosas aos Princípios basilares do Estado Democrático de Direito.
	É o Relatório.

8.1. Marcelo Goncalves da Cruz e outros, representando Fundação Nacional de Saúde.  
8.2. Albertina de Almeida Noberto (34654/OAB-DF) e outros, representando Basis Tecnologia da Informação S.A.  
8.3. Alexandre Henrique Coelho de Melo (20582/OAB-PE) e outros, representando Linkcon Ltda - EPP.

Não atuou.

Representação. Funasa. Pregão. Revogação do certame. Exercício indevido do direito de preferência. Declaração de inidoneidade por três anos. Pedido de reexame. PRESENÇA DE ATENUANTES. Provimento parcial. REDUÇÃO DO PERÍODO DA Declaração de inidoneidade pARA UM ANO. EMBARGOS DE DECLARAÇÃO. AUSÊNCIA DE CONTRADIÇÃO OU OMISSÃO. REJEIÇÃO.

REPRESENTAÇÃO (REPR)

Secretaria de Recursos (Serur); Secretaria de Fiscalização de Tecnologia da Informação (Sefti).

Trata-se de Embargos de Declaração opostos pela empresa Linkcon Eireli contra o Acórdão 68/2021-TCU-Plenário, que deu provimento parcial a pedido de reexame relacionado ao Acórdão 399/2019-TCU-Plenário, reduzindo de 3 (três) anos para 1 (um) ano, nos termos do art. 46 da Lei 8.443/1992, o prazo da declaração de inidoneidade para participar de licitação na Administração Pública Federal, em virtude de prática fraudulenta comprovada no Pregão Eletrônico 6/2018, promovido pela Funasa.
Conheço os presentes Embargos de declaração, eis que satisfeitos os requisitos de admissibilidade previstos nos artigos 32, inciso II, e 34 da Lei Orgânica do Tribunal de Contas da União.
Em seu arrazoado, a empresa alega que houve omissão na decisão embargada, uma vez que o Voto que a sustentou não teria enfrentado os argumentos trazidos na peça recursal, escapando à discussão do mérito da matéria, o que teria se refletido na dosimetria da sanção aplicada.
 Argumenta que, "tendo a empresa sanado o equívoco espontaneamente, bem como sendo primária, e não tendo a conduta praticada ensejado qualquer prejuízo à Administração, visto que a Linkcon não auferiu qualquer benefício" deveria receber apenas uma pena de advertência ou, no máximo, um período 3 (três) meses no qual estaria inidônea para participar de certames da Administração Pública Federal. 
A argumentação que sustenta a omissão arguida não procede, tendo em vista que o arrazoado apresentado foi devidamente considerado na decisão vergastada, como pode se verificar nos parágrafos, transcritos abaixo, do Voto que proferi quando da prolação do Acórdão 68/2021-TCU-Plenário:
10. Também não procede a alegação da recorrente de que a conduta sancionada não causou danos ao erário, dada a revogação da licitação, pois há custos administrativos associados a essa revogação, tanto para a Funasa como para esta Corte, além de eventuais prejuízos ao interesse público, ao atrasar a prestação de serviços necessários ao bom funcionamento da Fundação.  
11. Ainda assim, em consonância com a análise empreendida pelo auditor da Serur, verifico que estão presentes alguns fatores que devem ser considerados no reexame da matéria.
12. Não há notícias de reincidência da Linkcon quanto à utilização indevida do direito de preferência, conforme ela sustenta em sua defesa.
13. Embora tenha vencido a licitação, a Linkcon não assinou o contrato dela resultante, ou seja, não auferiu qualquer proveito econômico com o certame.
14. Ainda que a empresa esteja presente em alguns processos no TCU, fato citado no Voto que sustentou o Acórdão 339/2019-TCU-Plenário, não há qualquer decisão condenatória contra ela até o presente momento. Ou seja, ainda há uma condição de primariedade da empresa. 
15. Por fim, ao verificar casos análogos, a Serur cita o Acórdão 1370/2015-TCU-Plenário, de relatoria da Ministra Ana Arraes. Nessa decisão, a empresa envolvida apresentou lance superveniente de desempate durante a disputa e venceu o certame, mas a contratação também não se concretizou. A circunstância de a empresa ser ré primária foi levada em consideração pela relatora ao fixar sua inidoneidade pelo período de seis meses. 
16. A Serur traz à baila casos parecidos: 
169. Foram localizados três acórdãos sobre o assunto na jurisprudência do TCU, que demonstraram a existência de empresas que lançaram mão do privilégio de desempate para oferecer lances e, assim, vencer licitações (2101/2011, 2993/2011 e 970/2011, todos do Plenário) .
170. No primeiro acórdão, restou comprovado o uso do artifício, mas não foi possível verificar a obtenção de vantagem com as consequentes contratações. Já nos demais, a fraude foi identificada, com a consequente contratação, ou seja, com obtenção de vantagem. Em todos os casos, a inidoneidade foi fixada em um ano. (grifo nosso) 
17. Em vista dos argumentos apresentados, embora aquiesça à conclusão do eminente Ministro relator a quo quanto à sanção de inidoneidade para licitar com a Administração Pública Federal, considero o prazo de três anos, no presente caso, demasiado severo. 
Na mesma peça, a dosimetria aplicada foi devidamente fundamentada: 
19. Assim, ao rever a decisão atacada, não defendo suavizar a aplicação da norma, mas ajustá-la. 
20. As referências jurisprudenciais de 2011 (2101/2011, 2993/2011 e 970/2011, todos do Plenário) fixaram em um ano o período de sanção para as empresas que auferiram ganhos com o uso ilícito do direito de preferência. Embora tais ganhos não tenham ocorrido no caso em tela, considero adequado período semelhante de sancionamento no presente caso.
21. Explico. 
22. Naquele ano, esta Corte começava a se posicionar acerca do descumprimento do art. 7º da Lei 10.520/2002, ao contrário do presente caso, uma vez que o ocorrido se deu em 2018, ou seja, 16 (dezesseis) anos depois da Lei 10.520/2002, 7 (sete) anos depois das referências da jurisprudência supra e 3 (três) anos depois do citado Acórdão 754/2015-TCU-Plenário, em que o TCU deixou claro que não só tal conduta era inaceitável, como "lembrou" a cada organização contratante da necessidade de combater essa prática nociva.
23. Por fim, embora o Acórdão 1370/2015-TCU-Plenário tenha fixado a sanção em 6 meses considerando a primariedade do envolvido, o decisum trata de contratação ocorrida em 2014, antes portanto do Acórdão 754/2015-TCU-Plenário.
24. Sendo assim, considero apropriado dar provimento parcial ao pedido de reexame para manter a declaração de inidoneidade aplicada à empresa por meio do item 9.3 do Acórdão 339/2019-TCU-Plenário, mas reduzindo sua duração de 3 (três) anos para 1 (um) ano.
Verifico, assim, que os argumentos trazidos nos presentes Embargos já foram tratados nos autos, configurando, por conseguinte, a intenção de rediscutir o mérito da matéria, o que é incabível na presente fase processual. 
Dessa forma, não havendo omissão a ser corrigida na decisão atacada, os presentes Embargos de Declaração devem ser rejeitados.
	Em face do exposto, VOTO para que o Tribunal adote a minuta de Acórdão que ora submeto à apreciação deste Colegiado.
TCU, Sala das Sessões Ministro Luciano Brandão Alves de Souza, em 10 de março de 2021.
AROLDO CEDRAZ 
Relator